【裁判字號】    98,聲判,65
【裁判日期】    980831
【裁判案由】    聲請交付審判
【裁判全文】
臺灣板橋地方法院刑事裁定              98年度聲判字第65號
聲  請  人
即 告訴 人  甲○○
代  理  人  余西鈞律師
被      告  乙○
      原名黃先聲）男  56歲.
上列聲請人因告訴被告詐欺案件，不服臺灣高等法院檢察署檢察
長駁回再議之處分（九十八年度上聲議字第四四六０號），聲請
交付審判，本院裁定如下：
    主  文
聲請駁回。
    理  由
一、聲請交付審判意旨略以：
  (一)聲請人即告訴人甲○○前因被告乙○以開設飯店亟須資金為
    由，使告訴人陷於錯誤而以名下之房地貸得新臺幣（下同）
    七十六萬元予被告，詎被告竟將借得之款項移作他用，亦未
    如期還款，且避不見面，告訴人始知受騙，經提出告訴，後
    經臺灣板橋地方法院檢察署（下稱板橋地檢署）以被告所為
    與詐欺罪之構成要件不合而處分不起訴（九十八年度偵字第
    一七一二九號），告訴人不服聲請再議，再經臺灣高等法院
    檢察署（下稱臺灣高檢署）以原檢察官所認被告罪嫌不足，
    處分不起訴核無不當而駁回告訴人之再議聲請，合先敘明。
  (二)卷查：被告於偵查中坦承確有向告訴人借得上開款項七十六
    萬元，惟辯稱：其未向告訴人詐稱要開飯店，係因經營工程
    行須資金調度，方向告訴人借款等語。惟告訴人確因被告誑
    稱需在花蓮開設飯店，並帶告訴人前往花蓮察看飯店所在，
    而使告訴人誤信為真，而將名下之房地抵押借款供被告使用
    ，但被告並未將該款項用於飯店，而移作工程行使用，且於
    借款之時即九十年四月十六日簽開本票九紙以為擔保，但被
    告欺騙告訴人竟以未填載發票日，到期日之無效之六十萬元
    本票一紙混充交付告訴人，致告訴人不察而予收受，事後又
    改名乙○使告訴人求償無門，是被告所為顯有施以詐術具有
    不法所有之意圖而使告訴人陷於錯誤而交付七十六萬元，且
    取得無效票據六十萬元之本票間當然具有相當之因果關係。
  (三)原檢察官率以被告於借款之時，確有經營工程行，而係以資
    金調度方向告訴人借款，後因經營不善；而工程行倒閉致無
    法依約還款等不符事實之辯詞，認本件係民事糾葛而處分不
    起訴，其認事用法顯有疏誤，告訴人深感不服。
  (四)綜上所述，告訴人因被告係經營飯店，且赴現地察看後始允
    諾借款，惟被告卻辯稱係經營工程行等語為借款原因及目的
    ，兩者顯不相同，且被告以無效票據混充借款之保證，致告
    訴人無法行使本票債權，亦有民事裁定呈庭可稽，是被告顯
    有不法意圖而使告訴人陷於錯誤，而為財務之交付，期間當
    具有相當之因果關係，最高法院八十四年度台上字第四七三
    四號判決及司法院第二廳七十年十一月三十日司法院（70）
    廳刑一字第1230號函文意旨，被告之行為自與詐欺罪之構成
    要件相當。原處分書及駁回再議之聲請均有不當，爰於法定
    期內，依法聲請交付審判，懇請鈞院惠賜審酌，賜准予交付
    審判之裁定，治以被告應得之罪，並期適法云云。
二、按告訴人不服上級法院檢察署檢察長或檢察總長認為再議無
    理由而駁回之處分者，得於接受處分書後十日內委任律師提
    出理由狀，向該管第一審法院聲請交付審判。法院認為交付
    審判之聲請不合法或無理由者，應駁回之，刑事訴訟法第二
    百五十八條之一及第二百五十八條之三第二項前段分別定有
    明文。又法院於審查交付審判之聲請有無理由時，除認為告
    訴人所指摘不利被告之事證未經檢察機關詳為調查或斟酌，
    或不起訴處分書所載理由違背經驗法則、論理法則或其他證
    據法則，否則，不宜率予裁定交付審判（法院辦理刑事訴訟
    案件應行注意事項第一百三十四項規定可資參照）。至上開
    所謂告訴人所指摘不利被告之事證未經檢察機關詳為調查，
    係指告訴人所提出請求調查之證據，檢察官未予調查，且若
    經調查，即足以動搖原偵查檢察官事實之認定及處分之決定
    ，倘調查結果，尚不足以動搖原事實之認定及處分之決定者
    ，仍不能率予裁定交付審判。次按交付審判制度，係對於檢
    察官不起訴或緩起訴裁量權制衡之一種外部監督機制，法院
    僅就檢察官所為不起訴或緩起訴之處分是否正確加以審查，
    以防止檢察機關濫權，依此立法精神，法院就聲請交付審判
    案件之審查，所謂「得為必要之調查」，其調查證據之範圍
    ，自應以偵查中曾顯現之證據為限，不可就告訴人新提出之
    證據再為調查，亦不可蒐集偵查卷外之證據，否則將與刑事
    訴訟法第二百六十條之再行起訴規定混淆不清，亦將使法院
    僭越檢察官之職權，而有回復「糾問制度」之虞；且法院裁
    定交付審判，即如同檢察官提起公訴使案件進入審判程序，
    是法院裁定交付審判之前提，必須偵查卷內所存證據已符合
    刑事訴訟法第二百五十一條第一項規定「足認被告有犯罪嫌
    疑」而檢察官應提起公訴之情形，亦即該案件已經跨越起訴
    門檻，否則，縱或法院對於檢察官所認定之基礎事實有不同
    之判斷，但如該案件仍須另行蒐證偵查始能判斷應否交付審
    判者，因交付審判審查制度並無如同再議救濟制度得為發回
    原檢察官續行偵查之設計，法院仍應依同法第二百五十八條
    之三第二項前段之規定，以聲請無理由而裁定駁回（臺灣高
    等法院九十一年四月二十五日第一次刑事庭庭長法律問題研
    究會議決議意旨可資參照）。
三、本件聲請人即告訴人前以被告涉有詐欺取財罪嫌，向板橋地
    檢署檢察官提起告訴，經該署檢察官簽分偵辦，嗣於九十八
    年六月二十四日，以九十八年度偵字第一七一二九號為不起
    訴處分後，聲請人不服聲請再議，亦經臺灣高檢署檢察長於
    九十八年七月十七日，以九十八年度上聲議字第四四六０號
    處分書認再議為無理由而駁回再議，此有本院向板橋地檢署
    調閱之該署九十八年度偵字第一七一二九號、九十八年度他
    字第二七七九號案卷全卷及卷附之該案不起訴處分書與臺灣
    高檢署九十八年度上聲議字第四四六０號處分書各一份附卷
    可參。
四、經查：
  (一)原偵查之板橋地檢署檢察官經詳核告訴人所指被告涉犯詐欺
    取財罪嫌之相關事證後，已於該九十八年度偵字第一七一二
    九號不起訴處分書詳予指駁說明認定：「依卷附稅務電子閘
    門財產所得調件明細表所示，被告於向告訴人借款當時，確
    係經營第五元素工程行無誤，是被告前開所辯，尚非無據；
    又告訴人於本署偵查中自陳：伊於借款予被告當時，並不清
    楚被告當時之財務狀況如何，係因與被告為自幼一起長大之
    朋友，基於朋友情誼方出借上開款項予被告等語（見九十八
    年六月一日本署偵查筆錄）；是告訴人既於不知被告當時財
    務狀況之情形下，基於朋友情誼而出借上開款項予被告，縱
    認告訴意旨屬實，被告於向告訴人借款當時，係向告訴人誆
    稱因承接餐廳需要資金，惟衡諸常理，經營任何事業，皆有
    虧損而無法清償債務之可能，而告訴人既有預見被告經營業
    務虧損而無法依約清償債務之可能性，仍基於朋友情誼而出
    借上開款項予被告，則自難僅因被告事後未依約清償上開債
    務，遽認被告於向告訴人借得上開款項當時，有何意圖自己
    不法所有之施用詐術行為；況按一般社會經驗，當事人間彼
    此間之金錢往來，借用一方通常簽發本票等有價證券，供作
    清償債務擔保，告訴人既然接受被告所交付之票據，應已事
    先評估過後始願意接受，自須承擔票據交易之信用風險，所
    收取之票據事後不獲支付之結果，本屬可得預見之不利益自
    須承擔借貸交易之信用風險，尚難僅因被告事後未能依約還
    款，即認被告於借款之初已有為自己不法所有之意圖，核被
    告所為與刑法詐欺取財罪之構成要件有間，自難以該罪名相
    繩；綜上，被告所為，與刑法詐欺取財罪之犯罪構成要件有
    所未合，自不能以詐欺之罪責相繩。本件純屬民事糾葛之範
    疇，應另循民事程序解決。此外，復查無其他積極證據足資
    認定被告確有詐欺犯行，揆諸首揭說明，應認被告罪嫌不足
    。」。
  (二)而經本院審核結果，認原偵查檢察官所為之該次不起訴處分
    ，其採證與認事，尚無違背經驗法則、論理法則與證據法則
    之處。
  (三)又臺灣高檢署檢察長維持原偵查檢察官之認定，並於處分書
    理由中亦詳予指駁說明認定：「聲請人既於不知被告當時財
    務狀況之情形下，基於朋友情誼而出借上開款項予被告，縱
    認告訴意旨屬實，被告於向聲請人借款當時，係向聲請人誆
    稱因承接飯店需要資金，惟衡諸常理，經營任何事業，皆有
    虧損而無法清償債務之可能，而聲請人既有預見被告經營業
    務虧損而無法依約清償債務之可能性，仍基於朋友情誼而出
    借上開款項予被告，則自難僅因被告事後未依約清償上開債
    務，遽認被告於向聲請人借得上開款項當時，有何意圖自己
    不法所有之施用詐術行為；況按一般社會經驗，當事人間彼
    此間之金錢往來，借用一方通常簽發本票等有價證券，供作
    清償債務擔保，聲請人既然接受被告所交付之票據，應已事
    先評估過後始願意接受，自須承擔票據交易之信用風險，所
    收取之票據事後不獲支付之結果，本屬可得預見之不利益自
    須承擔借貸交易之信用風險，尚難僅因被告事後未能依約還
    款，即認被告於借款之初已有為自己不法所有之意圖，核被
    告所為與刑法詐欺取財罪之構成要件有間，自難以該罪名相
    繩；綜上，被告所為，與刑法詐欺取財罪之犯罪構成要件有
    所未合，自不能以詐欺之罪責相繩。本件應屬民事糾葛之範
    疇，宜另循民事程序解決。原檢察官查無其他積極證據足資
    認定被告確有詐欺犯行，認被告罪嫌不足而為不起訴處分，
    核無不當，再議意旨猶執前詞指摘為無理由。」。
  (四)本院經核上開臺灣高檢署處分書之採證與認事，亦無違背經
    驗法則、論理法則與證據法則之處。
  (五)此外，本件復觀以聲請交付審判意旨所陳，無非係爭執告訴
    人當初交付被告借款之原因及目的不同、或被告是否以無效
    票據混充借款之擔保，惟此實乃證據取捨、有無之判斷，本
    院審酌檢察官之證據取捨、有無之判斷，核無違背法令之處
    。是聲請交付審判意旨所聲請者均不足以動搖原偵查檢察官
    關於事實之認定及處分之決定，則聲請人據此聲請交付審判
    ，亦難認有理由。
  (六)綜上所述，本件聲請人固於九十八年七月二十八日收受臺灣
    高檢署九十八年度上聲議字第四四六０號處分書後十日內即
    九十八年八月五日委任余西鈞律師以刑事聲請交付審判狀向
    本院聲請交付審判，有臺灣高檢署查詢送達證書收受時間及
    本院收狀章蓋印於刑事聲請交付審判狀等件在卷可參，然臺
    灣高檢署檢察長維持板橋地檢署檢察官之不起訴處分，認被
    告無聲請人所指之詐欺取財罪嫌，且經本院審核結果，認其
    採證與認事，均無違背經驗法則、論理法則與證據法則一節
    ，已詳如上述，揆諸前揭說明，本件聲請人所為交付審判之
    聲請為無理由，依法應予駁回。
六、依刑事訴訟法第二百五十八條之三第二項前段，裁定如主文
    。
中    華    民    國    98    年    8     月    31    日
                  刑事第五庭    審判長法  官  胡堅勤
                                      法  官  盧軍傑
                                      法  官  林家賢
不得抗告。
                                      書記官  林政良
中    華    民    國    98    年    8     月    31    日


司法院資訊處製作；財團法人民間司法改革基金會備份。
